【裁判字號】    97,台上,4101
【裁判日期】    970828
【裁判案由】    違反毒品危害防制條例
【裁判全文】
最高法院刑事判決            九十七年度台上字第四一０一號
上  訴  人  台灣高等法院檢察署檢察官
被      告  甲○○
選任辯護人  蔡樹基律師
上列上訴人因被告違反毒品危害防制條例案件，不服台灣高等法
院中華民國九十七年五月二十七日第二審判決（九十七年度上訴
字第一二七三號，起訴案號：台灣板橋地方法院檢察署九十五年
度偵字第一六八一四號），提起上訴，本院判決如下：
    主  文
原判決撤銷，發回台灣高等法院。
    理  由
本件原判決認定被告甲○○與劉莉雯共同基於販售毒品之犯意聯
絡，集資由被告向不詳姓名綽號「小黑」、「高雷」、「龜仔」
、「阿弟仔」等人，以低價買入毒品後，另以彼等所使用如原判
決理由欄一所載之行動電話為聯絡工具，高價轉賣予不特定人賺
取差價及供彼等施用之不法利益。自民國九十五年一月二十四日
起至同年六月十三日二十一時四十七分許，以上開行動電話與綽
號「小老大」、「阿德」、「阿城」、「阿義」、「阿秋」、「
阿賢」、「阿宏」者，及某男暨志隆公司內某人等人，以俗稱四
分之一（即四分之一錢重之海洛因）、查某（海洛因）、硬的（
即安非他命）、一張（即新台幣（下同）一千元毒品）、二張（
即二千元毒品）、一張半（即一千五百元毒品）談妥數量或金額
後，隨即約定在黃金歲月、凱薩、三重自強路中正堂、住家樓下
或便利商店等指定地點進行交易。嗣經警於九十五年七月七日上
午八時十五分許，在台北縣三重市○○○路二五六巷七十八號四
樓，查獲上訴人與劉莉雯、許順誠，並當場扣得海洛因五包（共
計淨重八點零八公克）、毒品分裝袋一包、注射針筒五支（已使
用一支、未使用四支）、電子秤一個、塑膠鏟子一個及行動電話
五支等物，因認被告涉犯毒品危害防制條例第四條第一項、第二
項販賣第一級、第二級毒品罪嫌。惟經審理結果，不能證明被告
有販賣第一級及第二級毒品犯行，因而維持第一審諭知被告被訴
販賣第二級毒品部分無罪；被訴販賣第一級毒品部分免訴之判決
，駁回檢察官在第二審之上訴，固非無見。
惟查：(一)、當事人聲請調查之證據，如與本案之待證事實無重要
關係者，事實審法院固可予以駁回，毋庸為無益之調查；然若於
待證事實確有重要關係，而又非不易調查或不能調查者，則為明
瞭案情起見，自應盡調查職責，踐行調查之程序。稽諸原審九十
七年四月二十九日審判筆錄之記載，證人即承辦警員蔡宗和於原
審審理中證述略以：通訊監察資料內有一名叫「小老大」者，真
實姓名叫張慶龍，曾以行動電話撥簡訊與被告，其內容是「我要
來拿女的，ＯＫ」，即表示張慶龍要跟被告購買海洛因，後來警
方有查獲張慶龍，當時因為尚未查到被告，所以當時不敢請張慶
龍指證被告，而查獲被告時因聯絡不到張慶龍，所以沒有再找張
慶龍來詢問（原審卷第五十二頁）等情，檢察官因而當庭聲請傳
喚張慶龍到庭（原審卷第五十六頁），用以證明檢察官指被告販
賣毒品與張慶龍等情係屬事實。而張慶龍如到庭就上情所為之供
述，其與被告是否有檢察官所指之犯行攸關，即與本件之待證事
實有重要關係，自應詳予調查釐清。乃原審就上情未詳予調查研
求，逕以張慶龍經警查獲日距其與被告最後通聯時間，僅有數日
之隔，然張慶龍於警詢中並未指稱曾向被告購買毒品，有證人即
警員蔡宗和所提出之張慶龍警詢筆錄附卷可稽。而衡酌彼等二人
係屬同一利害關係之人，張慶龍既於警詢中未表示向被告購買毒
品，自難期於事後再違其利益而為陳述（原判決第六頁第二十五
行至第七頁第二行），非無疑義之理由，即認檢察官聲請傳喚張
慶龍到庭，核無必要等情。致檢察官上訴意旨得據以指摘，其查
證未盡且理由欠備，遽行判決，難昭折服。(二)、採為判決基礎之
證據資料，必須經過調查程序，而顯出於審判庭者，始與直接審
理主義符合，否則其所踐行之訴訟程序，即屬違背法令。又審判
期日之訴訟程序，專以審判筆錄為證，刑事訴訟法第四十七條定
有明文。是事實審法院，必須踐行法定調查程序，須已顯出於審
判庭之證據資料，始得採為判決之基礎，從而採為判決基礎之證
據，是否已踐行上開調查程序，自以審判筆錄之記載為其準據。
又審判長應將證物提示當事人、代理人、辯護人或輔佐人，使其
辨認，如係文書而被告不解其意義者，應告以要旨；卷宗內之筆
錄及其他文書可為證據者，審判長應向當事人、代理人、辯護人
或輔佐人宣讀或告以要旨，刑事訴訟法第一百六十四條、第一百
六十五條第一項定有明文。而此項規定依同法第三百六十四條規
定復為第二審審判程序所準用，如有違背，即係應於審判期日調
查之證據而未予調查，若採為裁判之基礎，其判決當然為違背法
令。原判決論斷不能證明被告有檢察官所指販賣第一級毒品之犯
行，係援引蔡宗和所提出張慶龍之警詢筆錄，其並未指稱曾向被
告購賣毒品（原判決第六頁第二十五至二十九行），為其主要論
據之一。然稽諸原審九十七年四月二十九日審判筆錄之記載（原
審卷第五十一至五十八頁），審判長就前揭張慶龍之警詢筆錄，
並未向檢察官提示令其辨認，或向檢察官宣讀或告以要旨，即遽
採該等證據為有利被告論斷資料之一，難謂無應於審判期日調查
之證據而未予調查之違誤，尚有未合。(三)、無罪之判決，依刑事
訴訟法第三百零八條之規定，亦應記載其理由，故對於被告被訴
之犯罪事實及卷內其不利之證據資料，如何不足以證明被告犯罪
或其行為不罰，均應詳述其理由，否則即有判決不載理由之違背
法令。原判決關於被告被訴販賣第二級毒品安非他命部分，僅於
理由欄二、(二)、２援引證人即承辦警員蔡宗和之供述，說明檢察
官起訴書所載綽號「小老大」者，可得確認係張慶龍等情，然就
張慶龍是否曾向被告購買安非他命等情，於關於被告被訴販賣第
二級毒品部分並未為論述說明，致檢察官上訴意旨得據以指摘，
其理由欠備，已有未合。復未依檢察官之聲請傳訊張慶龍詳予調
查釐清論述說明，已如前述，遽行判決，亦有未洽。檢察官上訴
意旨指摘原判決不當，尚非全無理由。應將原判決撤銷，發回原
審法院更為審判。
據上論結，應依刑事訴訟法第三百九十七條、第四百零一條，判
決如主文。
中    華    民    國  九十七  年    八    月  二十八  日
                      最高法院刑事第一庭
                          審判長法官  董  明  霈
                                法官  林  茂  雄
                                法官  張  祺  祥
                                法官  賴  忠  星
                                法官  宋      祺
      本件正本證明與原本無異
                                      書  記  官
中    華    民    國  九十七  年    九    月    四    日
                                                Ａ


司法院資訊處製作；財團法人民間司法改革基金會備份。
